臺灣高等法院民事判決
108年度重上字第328號
上  訴  人  李聰明  
訴訟代理人  劉大正律師
被 上訴 人  泰隆新莊D區社區公寓大廈管理委員會
法定代理人  林敬筌  
訴訟代理人  陳勝宗  
            劉興懋律師

上列當事人間請求拆屋還地等事件，上訴人對於中華民國108年1
月31日臺灣新北地方法院107年度訴字第1153號判決提起上訴，
本院於109年6月9日言詞辯論終結，判決如下：
    主      文
原判決關於㈠主文第一項命上訴人拆除逾如附圖乙所示745⑵花台
（面積2.66平方公尺）、745⑶花台（面積1.61平方公尺）、745⑷
遮陽板（面積14.97平方公尺）、745⑸棚架（面積58.13平方公尺
）部分；㈡主文第二項命上訴人給付逾新臺幣叁拾陸萬壹仟柒佰
元本息部分，均廢棄。 
上開廢棄部分，被上訴人在第一審之訴及假執行之聲請均駁回。
原判決主文第三項更正為「被告應自民國一○七年一月二十八日
起至遷讓返還第一項土地之日止，按月給付原告柒仟貳佰叁拾柒
元」。
其餘上訴駁回。
第二審訴訟費用由上訴人負擔。
    事實及理由
壹、程序方面
一、被上訴人泰隆新莊D區社區公寓大廈管理委員會之法定代理
    人原為黃美琪，於本院審理時變更為林敬筌，有新北市新莊
    區公所108年10月14日新北莊工字第1082326332號備查函文
    可稽，並經其具狀聲明承受訴訟（見本院卷126至128、144
    至147頁），核無不合，應予准許。
二、按不變更訴訟標的，而補充或更正事實上之陳述者 ，非為
    訴之變更或追加，民事訴訟法第256條定有明文。查被上訴
    人原起訴請求上訴人應將坐落新北市○○區○○段000地號土地
    （下稱系爭土地）上如新北市新莊地政事務所（下稱新莊地
    政）107年7月19日土地複丈成果圖（見原審卷71頁，下稱附
    圖甲）所示745⑴部分面積43.58平方公尺之地上物拆除（下
    稱系爭地上物），並將所占用部分土地騰空返還全體共有人
    即泰隆新莊D區社區（下稱系爭社區）公寓大廈全體區分所
    有權人（下稱區權人，見原審卷405頁）。嗣經本院囑託新
    莊地政就系爭地上物實際占用系爭土地之位置及面積進行測
    量，於108年8月6日提出複丈成果圖（見本院卷67頁，下稱
    附圖乙）後，被上訴人即更正起訴聲明為：上訴人應將系爭
    土地上如附圖乙所示745⑵、⑶花台、745⑷遮陽板、745⑸棚架
    （含棚架下方之磚牆及磚牆上之鐵欄杆）等地上物拆除，並
    將附圖甲所示745⑴面積43.58平方公尺之土地騰空返還系爭
    社區全體區權人（見本院卷160、161、183頁）。核其主張
    僅係更正及補充其事實上之陳述，具體指明所欲拆除之地上
    物，非在本院為訴之變更、追加，合先敘明。
三、次按判決如有誤寫、誤算或其他類此之顯然錯誤者，法院得
    依聲請或依職權以裁定更正，民事訴訟法第232條第1項定有
    明文。查本件被上訴人係請求上訴人將占用系爭土地上之地
    上物拆除，將所占用系爭土地返還，原審亦依此於判決理由
    認定上訴人係無權占用系爭土地，判命上訴人應返還所占用
     之系爭土地（見原判決理由（二），本院卷14至15頁），
    並自收受繕本翌日起至返還系爭土地之日止，按月給付相當
    於租金之不當得利（見原判決理由（三）5.，本院卷17至18
    頁）。惟原判決主文第3項將上訴人應返還之「土地」誤載
    為「房屋」，實為顯然錯誤，依上說明，爰依職權更正如主
    文第3項所示。
貳、實體方面　　
一、被上訴人主張：系爭土地為門牌號碼新北市○○區○○街000巷0
    0號至36號之全體區權人共有，上訴人為系爭社區門牌號碼
    新北市○○區○○街000巷00號（下稱系爭30號房屋）之區權人
    （系爭土地應有部分為146/10000），未經系爭社區全體區
    權人同意，占用如附圖甲所示編號745⑴部分之土地，在其上
    建有磚造圍牆、花台、植物棚架、不鏽鋼採光罩、遮雨棚等
    地上物，並在其上堆置盆栽、雜物及作為停車使用，伊屢次
    請求上訴人移除，均置之不理，且因無權占用系爭土地而受
    有相當於租金之不當得利。爰依公寓大廈管理條例（下稱公
    寓條例）第3條第9款、民法第767條第1項前段、中段、第82
    1條規定，請求上訴人將上開地上物拆除，將所占用系爭土
    地騰空返還系爭社區全體區權人，並依公寓條例第9條第2項
    、第4項及民法第179條規定，給付相當於租金之不當得利等
    語。並聲明：㈠上訴人應將附圖甲所示745⑴部分面積43.58平
    方公尺之地上物拆除，並將該部分土地騰空返還全體共有人
    即系爭社區全體區權人。㈡上訴人應給付被上訴人新臺幣（
    下同）115萬7665元，及自起訴狀繕本送達翌日起至清償日
    止，按年息5%計算之利息。㈢上訴人應自起訴狀繕本送達翌
    日起至上開地上物拆除並騰空返還土地之日止，按月給付被
    上訴人1萬807元。㈣就第一、二項聲明願供擔保請准宣告假
    執行。原審為被上訴人部勝、部敗之判決，即命上訴人應將
    如附圖甲所示之地上物拆除，並將該部分土地騰空返還系爭
    社區全體區權人；及命上訴人應給付被上訴人36萬1937元本
    息，並應自107年1月28日起至遷讓返還土地（按：原判決誤
    載為「房屋」）之日止，按月給付被上訴人7237元；並就被
    上訴人勝訴部分為准免假執行之宣告，駁回被上訴人其餘之
    訴（被上訴人就其敗訴部分，未據聲明不服，非本院審理範
    圍，下不贅述）。上訴人就其敗訴部分不服，提起上訴。並
    對上訴人之上訴，答辯聲明：上訴駁回。
二、上訴人則以：被上訴人非系爭土地所有權人，自不得行使物
    上請求權或回復共有物請求權，其依民法第767條第1項、第
    821條規定請求伊拆屋還地，非適格當事人。又公寓條例第9
    條第4項係規定「應予制止，並得按其性質請求各該主管機
    關或訴請法院為必要之處置，如有損害並得請求損害賠償」
    ，並無不當得利請求之規定，被上訴人自不得依民法第179
    條規定，請求伊給付相當於租金之不當得利。伊係基於分管
    約定及系爭社區區權人會議確認約定專用而使用如附圖甲所
    示745⑴面積43.58平方公尺部分，非屬無權占有。至745⑷遮
    陽板及745⑸棚架為伊所搭蓋，伊願意拆除；惟745⑵、⑶花台
    原已存在，與棚架下方之磚牆及磚牆上之鐵欄杆，均非伊事
    後建造等語，資為抗辯。並上訴聲明：㈠原判決不利於上訴
    人部分廢棄。㈡上開廢棄部分，被上訴人在第一審之訴及假
    執行之聲請均駁回。
三、不爭執事項：（見本院卷156、167至168頁，並因論述為部
    分文字修刪）
　㈠系爭土地為新北市○○區○○街000巷00號至36號之全體區權人所
    共有。
　㈡上訴人為系爭30號房屋之區權人，占有使用系爭土地如附圖
    甲所示745⑴部分之面積43.58平方公尺。
　㈢系爭土地上如附圖乙所示745⑷之遮陽板(面積14.97平方公尺)
    、745⑸之棚架(面積58.13平方公尺)等地上物，為上訴人所
    建造。
四、本件經依民事訴訟法第463條準用同法第270條之1第1項第3
    款規定，整理並協議簡化爭點後，兩造同意就本院109年3月
    20日準備程序中，兩造協議簡化之爭點為辯論範圍（見本院
    卷167、168頁之筆錄）。茲就兩造之爭點及本院之判斷，分
    述如下：
　㈠被上訴人有無當事人適格？
　　按所謂當事人適格，係指具體訴訟可為當事人之資格，得受
    本案之判決而言。此種資格，稱為訴訟實施權或訴訟行為權
    。判斷當事人是否適格，應就該具體之訴訟，依當事人與特
    定訴訟標的之法律關係定之。一般而言，訴訟標的之主體通
    常為適格之當事人；而雖非訴訟標的之主體，但就該訴訟標
    的之權利或法律關係有管理或處分權者，亦為適格之當事人
    。又在給付之訴，只須原告主張對被告有給付請求權者，其
    為原告之當事人適格即無欠缺。次按共用部分、約定共用部
    分之修繕、管理、維護，由管理負責人或管理委員會為之，
    公寓條例第10條第2前段定有明文。而所謂管理，通常包含
    保管、使用及收益。則其本於管理共同使用部分所生之私法
    上爭議，無論為保管、使用或收益，均有訴訟實施權，依前
    揭說明，即為適格之當事人（最高法院96年度台上字第1780
    號判決意旨參照）。本件被上訴人雖非系爭土地之所有權人
    ，然就系爭土地共用部分既有管理權，則其本於管理系爭土
    地共用部分所生之私法上爭議，無論為保管、使用或收益，
    均有訴訟實施權。是被上訴人於本件請求拆除系爭地上物，
    返還所占用之系爭土地，並請求占用者給付不當得利部分，
    依上說明，其當事人均為適格。上訴人以被上訴人非系爭土
    地所有權人，提起本件訴訟非屬適格當事人云云，自無可採
    。
　㈡上訴人是否無權占用系爭土地如附圖甲所示745⑴面積43.58平
    方公尺部分之土地？
　⒈按所有人對於無權占有者，得請求返還之；對於妨害其所有
    權者，得請求除去之。又各共有人對於第三人，得就共有物
    之全部為本於所有權之請求；但回復共有物之請求，僅得為
    共有人全體之利益為之。民法第767條第1項前段、中段及第
    821 條分別定有明文。次按各共有人按其應有部分，對於共
    有物之全部雖有使用收益之權。惟未經共有人協議分管之共
    有物，共有人對共有物之特定部分占用收益，仍須徵得他共
    有人全體之同意。其未經他共有人同意而就共有物之全部或
    一部任意占用收益，即屬侵害他共有人之權利，他共有人得
    本於所有權請求除去其妨害或請求向全體共有人返還占用部
    分（最高法院78年度台抗字第297 號裁定、81年度台上字第
    1818號判決意旨參照）。再按當事人主張有利於己之事實者
    ，就其事實有舉證之責任，民事訴訟法第277 條前段亦有明
    文。上訴人既主張有權占用系爭土地，自應由其就占用系爭
    土地之正當權源，負舉證之責。
　⒉經查，上訴人雖以：伊自系爭30號房屋建造完成時起，即使
    用附圖甲所示745⑴部分，為系爭社區其他區權人所明知而無
    異議；且系爭社區曾在102年及103年召開區權人會議，確認
    上訴人對附圖甲所示745⑴部分土地可約定專用，辯稱其有占
    用系爭土地之正當權源云云。然上訴人所稱102年度區權人
    會議有關系爭30號房屋後方屬系爭社區公共用地之討論，係
    決議：經表決系爭30號房屋1樓後方空地，42票同意通過可
    「約定專用」，並以不增建、不改建、不違建、不外租為使
    用原則，使用規則授權由下屆管委會訂定；如無法達成協議
    ，則無法「約定專用」，社區收回公共用地，依法處理等語
    （下稱102年決議，見本院卷82頁），並未決議將如附圖甲
    所示745⑴部分之公共用地，即刻交由上訴人約定專用，而係
    決議在一定使用原則下，授權系爭社區管委會即被上訴人訂
    定使用規則，再與上訴人協議如何約定專用，此由系爭社區
    嗣於103年度第2次區權人會議，就上開102年決議，於該次
    會議提案二「一樓公共空間約定專用回饋金確認案」，決議
    確認：系爭30號房屋回饋金收繳基準為每坪550元等語（下
    稱103年決議，與102年決議合稱系爭決議，見本院卷84至85
    頁）可知。是上訴人倘欲取得系爭社區附圖甲所示745⑴部分
    公共用地之「約定專用」權，應依102年決議與被上訴人進
    行協議，並依103年決議繳納每坪550元回饋金，方能取得使
    用如附圖甲所示745⑴部分土地之正當權源。惟上訴人迄今均
    未依系爭決議繳納回饋金，期間經被上訴人依新北市工務局
    來函，於104年3月30日發函向上訴人表明其已侵占系爭社區
    公共用地等語（見本院卷111至113頁）；上訴人復於109年2
    月3日系爭社區管委會會議中提議：不要用租的，不計面積
    大小、住多久用多久，房屋買賣易主歸還管委會，願意以6
    萬元一次性回饋等語（見本院卷137頁），顯見上訴人均無
    依系爭決議，就附圖甲所示745⑴部分之公共用地，與被上訴
    人達成「約定專用」之意。則上訴人既未能依102年決議與
    被上訴人就使用系爭社區公共用地達成協議，自無法取得附
    圖甲所示745⑴部分之「約定專用」權，被上訴人本於管理系
    爭土地權責，請求上訴人返還上開無權占用之系爭土地，自
    屬有據。此外，上訴人復無具體事證證明其就附圖甲所示74
    5⑴部分之公共用地，與系爭社區其他區權人間有分管協議存
    在，空言此為渠等所明知而無異議，應有默示分管協議存在
    云云，亦難憑採。
　⒊綜上，上訴人既無證據證明其有占用系爭社區公共用地之正
    當權源，則被上訴人本於民法第767條第1項前段、中段及第
    821條規定，訴請上訴人應將其無權占用如附圖甲所示745⑴
    部分之公共用地上之建物拆除，並將該占用土地返還，即屬
    有據。　
　㈢被上訴人請求上訴人拆除如附圖乙所示745⑵、⑶、⑷、⑸之花台
    、遮陽板、棚架（含棚架下方之磚牆及磚牆上之鐵欄杆）等
    地上物，有無理由？　
　　查上訴人既不爭執附圖乙所示745⑷之遮陽板(面積14.97平方
    公尺)及745⑸之棚架(面積58.13平方公尺)等地上物，為其所
    建造（見不爭執事項㈢），自負有拆除之責。又上訴人雖否
    認附圖乙所示745⑵、⑶花台為其建造云云，惟此業經其於107
    年7月2日原審前往履勘測量時，自承：花台為伊所有，伊是
    起造人等語在卷（見原審卷65至66頁），且對照上訴人所提
    被上訴人僱工改建臨接系爭30號房屋之空地停車場相片（見
    本院卷58至61頁），斯時尚未見有花台存在，則上訴人事後
    恣意翻異前述，空言否認上開2處花台非其建造云云，自難
    憑採。至745⑸棚架下方之磚牆及磚牆上鐵欄杆等地上物（下
    稱系爭磚牆等增建物，見本院卷193頁相片紅框標示處），
    既經上訴人否認為其所建造，並提上開被上訴人改建空地停
    車場相片（見本院卷58至61頁），說明系爭磚牆等增建物早
    已存在；而被上訴人除對上訴人上開所提相片不爭執外（見
    本院卷95頁），復未能提出具體事證證明系爭磚牆等增建物
    確為上訴人所建造，或即為上訴人於原審前往履勘測量時所
    自承建造之磚造圍牆（按系爭30號房屋前面空地共有3面高
    低不同之磚造圍牆，見本院卷61頁），則其訴請上訴人拆除
    系爭磚牆等增建物云云，尚屬無據。
　㈣被上訴人請求相當於租金之不當得利，有無理由？若有，金
    額應為若干？
　⒈按無法律上原因而受有利益，致他人受損害者，應返還其利
    益，民法第179條定有明文。而無權占有他人之土地，可能
    獲得相當於租金之利益，並致土地所有權人無法對土地為使
    用收益，而受有同額之損害，應為社會通常觀念（最高法院
    61年台上字第1695號判例意旨參照）。次按權利之行使，不
    得違反公共利益，或以損害他人為主要目的，民法第148 條
    第1 項定有明文；而是否以損害他人為目的，應就權利人因
    權利行使所能取得之利益，與他人及國家社會因其權利行使
    所受之損失，比較衡量以定之，倘其權利之行使，自己所得
    利益極少而他人及國家社會所受之損失甚大者，非不得視為
    以損害他人為主要目的，此乃權利社會化之基本內涵所必然
    之解釋（最高法院71年台上字第737號判例意旨參照）。復
    按共有人逾越其應有部分之範圍，對共有物為使用收益，可
    能獲得相當於租金之利益，為社會通常之觀念，因其所受利
    益為物之使用收益本身，應以相當之租金計算應償還之價額
    。又租金之請求權因五年間不行使而消滅，既為民法第126 
    條所明定，則凡無法律上之原因而獲得相當於租金之利益，
    致他人受損害時，如該他人之返還利益請求權已逾租金短期
    消滅時效之期間，對於相當於已罹消滅時效之租金之利益，
    即不得依不當得利之法則請求返還（最高法院104 年度台上
    字第330 號判決意旨參照）。上訴人固辯稱：依公寓條例第
    9條規定，如上訴人有違反應制止，惟當時被上訴人並未制
    止，超過15年方依民法第179條規定請求不當得利，顯然違
    反誠信原則云云。惟上訴人在系爭土地增建花台、遮陽板、
    棚架等地上物，已逾越系爭社區對公共用地原規劃設計之功
    能及使用目的，影響其他全體共有人之使用收益，則被上訴
    人本於管理系爭土地使用收益之權限，請求上訴人拆除未依
    系爭決議「約定專用」部分之違建物及給付相當於租金之不
    當得利，自非以犧牲上訴人利益而圖利被上訴人為目的，為
    權利之正當行使，並無違反誠實信用原則及權利濫用之情事
    ，上訴人此部分所辯，不足為採。準此，上訴人無法律上原
    因，占用如附圖甲所示編號745⑴部分土地，搭建如附圖乙所
    示之花台、遮陽板及棚架等地上物，而受有利益，致被上訴
    人受有損害，則被上訴人依民法第179 條及公寓條例第9條
    第4項規定，請求上訴人給付因占用系爭土地所受之不當得
    利，應屬有據。
  ⒉次按「城市地方房屋之租金，以不超過土地及其建築物申報
    總價年息百分之十為限；約定房屋租金，超過前項規定者，
    該管直轄市或縣（市）政府得依前項所定標準強制減定之。
    」土地法第97條定有明文。而上開法條規定依同法第105條
    所定，於租用基地建築房屋之情形亦準用之。又所謂「申報
    總價年息百分之十為限」，乃指房屋租金之最高限額而言，
    非謂所有租賃房屋之租金必須照申報價額年息10%計算之，
    尚須斟酌基地之位置，工商業繁榮程度、使用人利用基地之
    經濟價值及所受利益等項，並與鄰地租金相比較，以為決定
    。被上訴人為系爭土地之管理人，而上訴人以其自行搭建之
    花台、遮陽板及棚架無權占用系爭土地之事實，業如前述；
    則被上訴人依不當得利之法律關係，請求上訴人給付相當於
    租金之利益，自屬有據。查上訴人係於107 年1 月27日收受
    起訴狀繕本（見原審調字卷55頁），依上說明，被上訴人請
    求上訴人給付自收受起訴狀繕本起回溯5年期間（即102年1
    月28日起自107年1月27日止）之相當於租金之不當得利，自
    屬有據，應予准許。次查，系爭土地102年1月至104 年12月
    之申報地價為1萬8080元、105年1月至107年6月查詢之申報
    地價為2萬5280元，有被上訴人所提系爭土地申報地價資料
    可參（見原審卷53頁）。本院審酌系爭土地位處新莊副都心
    重劃區外圍，鄰近新北產業園區，附近並有多所國小、國中
    、高中及市場、百貨，生活機能便利，工商繁榮且交通便捷
    等情狀，認被上訴人以申報地價8%計算相當於租金之不當得
    利，尚屬合理。從而，被上訴人請求上訴人給付36萬1700元
    ，及自起訴狀繕本送達翌日即107年1月28日起至清償日止，
    按年息5%計算之利息；暨自107年1月28日起至返還系爭土地
    之日止，按月給付7237元（計算式詳如附表），為有理由，
    應予准許；逾此範圍之請求，尚屬無據。
五、綜上所述，被上訴人基於管理系爭土地之權責，依民法第76
    7條第1項前段、中段、第821條、第179 條、公寓條例第9 
    條第4 項之規定，請求上訴人將系爭土地上如附圖乙所示74
    5⑵、⑶、⑷、⑸之花台、遮陽板、棚架等地上物拆除，並將所
    占用系爭土地即附圖甲所示745⑴部分騰空返還系爭社區全體
    區權人，且請求上訴人給付36萬1700元，及自起訴狀繕本送
    達翌日即107年1月28日起至清償日止，按年息5%計算之利息
    ，暨自107年1月28日起至返還所占用系爭土地之日止，按月
    給付被上訴人7237元，為有理由，應予准許；逾此部分之請
    求，則無理由，不應准許。原審就上開不應准許部分（即被
    上訴人請求拆除系爭磚牆等增建物及命上訴人給付逾36萬17
    00元本息部分），判命上訴人拆除及給付，自有未洽，上訴
    意旨指摘原判決此部分不當，求予廢棄改判，為有理由，爰
    廢棄改判如主文第2項所示。至上開應准許部分，原審為上
    訴人敗訴之判決，於法並無不合，上訴意旨指摘原判決此部
    分不當，求予廢棄改判，為無理由，應駁回其上訴。又本件
    被上訴人經廢棄改判部分，僅為無法證明係由上訴人搭建之
    系爭磚牆等增建物及不當得利金額計算錯誤部分，故仍應由
    上訴人負擔第二審上訴之全部訴訟費用，附予敘明。
六、本件事證已臻明確，兩造其餘攻擊防禦方法及所援用之證據
    ，經本院審酌後，認均不足以影響判決之結果，自無逐一論
    駁必要，併此敘明。
七、據上論結，本件上訴為一部有理由、一部無理由，依民事訴
    訟法第449條第1項、第450條、第79條，判決如主文。   
中　　華　　民　　國　　109 　年　　6 　　月　　30　　日
                    民事第三庭    
                        審判長法  官  林玉珮
                              法  官  何君豪
                              法  官  朱美璘
正本係照原本作成。
被上訴人不得上訴。
上訴人如不服本判決，應於收受送達後20日內向本院提出上訴書
狀，其未表明上訴理由者，應於提出上訴後20日內向本院補提理
由書狀（均須按他造當事人之人數附繕本）上訴時應提出委任律
師或具有律師資格之人之委任狀；委任有律師資格者，另應附具
律師資格證書及釋明委任人與受任人有民事訴訟法第466 條之1
第1項但書或第2項（詳附註）所定關係之釋明文書影本。如委任
律師提起上訴者，應一併繳納上訴審裁判費。
中　　華　　民　　國　　109 　年　　6 　　月　　30　　日
　　　　　　　　　　　　　    書記官  林敬傑
附註：
民事訴訟法第466條之1（第1項、第2項）：
對於第二審判決上訴，上訴人應委任律師為訴訟代理人。但上訴
人或其法定代理人具有律師資格者，不在此限。
上訴人之配偶、三親等內之血親、二親等內之姻親，或上訴人為
法人、中央或地方機關時，其所屬專任人員具有律師資格並經法
院認為適當者，亦得為第三審訴訟代理人。
【附表】
一、102年1月28日起至104年12月31日止：
    18,080元×43.58平方公尺×8%×9854/10000（即扣除上訴人應
    有部分後之其他區權人應有部分比例）×（2+337/365）年=1
    81,577元(元以下四捨五入，下同)
二、105年1月1日起至107年1月27日止：
    25,280元×43.58平方公尺×8%×9854/10000×（2+27/365）年=
    180,123元
  ★總計：181,577＋180,123＝361,700元
三、107年1月28日起按月給付：
    25,280元×43.58平方公尺×8%×9854/10000÷12=7,237元